臺灣高等法院刑事判決　　　　　　　　　　　　　　九十年度上易字第四二六八號
　　上　訴　人
　　即　被　告　甲○○
　　選任辯護人　王年柿
右上訴人即被告因過失傷害案件，不服臺灣桃園地方法院八十九年度交易字第二九一
號，中華民國九十年七月二日第一審判決（起訴案號：臺灣桃園地方法院檢察署八十
九年度偵字第五八七三號）提起上訴，本院判決如左：
    主  文
原判決撤銷。
甲○○從事業務之人，因業務上之過失傷害人，處有期徒刑陸月，如易科罰金以參佰
元折算壹日。
    事  實
一、甲○○於民國（下同）八十七年七月間起，受僱於從事板模小包商之謝盛德擔任
    板模工人，為從事業務之人，日薪為新臺幣二千五百元，除參與板模釘卸工作外
    ，吊運板模行為係其完成板模工程之必要行為，因謝盛德承攬詹東光（所涉過失
    致重傷罪，經原審法院八十九年度易字第二四九六號案件判處有期徒刑十月，詹
    東光不服上訴至本院，現由本院九十年度上易字第二六０八號（辰股）審理中）
  位於桃園縣中壢市○○路○段二十八號房屋之三樓增建工程其中之板模工程部分
    ，經莊姓水泥工小包商告知上開增建工程中之二樓牆壁砌磚部分已完工，其可前
    往從事上一層之板模工程之施工，謝盛德乃通知其所僱用之板模工人甲○○、范
    綱明、謝建田等三人於八十七年八月二十八日前往施工，謝盛德並向張福榮所經
    營之大園起重有限公司僱請吊車以便吊運板模至上開房屋之二樓頂，張福榮即指
    示所僱用之吊車司機陳哲立（所涉業務過失致重傷罪，業經本院八十九年度上易
    字第一０三四號判處有期徒刑八月，緩刑三年確定）駕駛吊車前往，謝盛德當日
    適因配偶在臺北某醫院分娩生產而不克前往現場，除由謝建田駕駛謝盛德所有之
    一部自用小貨車載運部分板模至現場外，謝盛德另委請其姊夫（姓游）幫忙亦駕
    駛一部自用小貨車將需使用到之其他板模全數載運至現場。於當日中午時分，甲
    ○○、范綱明、謝建田、謝盛德之姊夫及陳哲立均已到達現場後，陳哲立即將吊
    車停在工程現場之隔壁即桃園縣中壢市○○路○段二十六號房屋旁之空地，謝建
    田與謝盛德之姊夫則在停靠於吊車旁之小貨車上綑綁板模以供吊車吊運，范綱明
    則在工程現場之二樓頂等待以便將吊運上來之板模解開繩索，並將板模搬至適當
    之位置，甲○○則持陳哲立所交付之對講機站立於隔鄰之中壢市○○路○段三十
    號房屋（按係詹東光之堂兄所有）三樓頂，居高臨下並以該對講機與吊車司機陳
    哲立溝通，並指揮陳哲立操控吊桿將板模吊載跨越二十六號房屋而吊運至二十八
    號房屋之二樓頂。經完成第一趟之吊卸板模之作業後，嗣於當日中午十二時二十
    分許，甲○○指揮陳哲立吊運第二趟板模時，本應注意確實指揮陳哲立將板模吊
    起至足以越過甫施工完妥尚未完全乾硬之磚牆之適當高度及間隔，以避免因板模
    之高度不足或距離太近致砸倒磚牆而殃及鄰居，且依當時情形，又無不能注意之
    情事，甲○○於指揮吊運之過程中，竟疏於注意而未指使陳哲立將板模吊起至距
    離磚牆足夠之高度及間隔，致使陳哲立所操控吊運之板模撞擊尚未完全乾硬之磚
    牆，磚塊因而紛紛掉落擊毀隔鄰中壢市○○路○段二十六號房屋之屋頂屋瓦，並
    往下掉落砸中正在該屋內用餐之陳文政（八十五年一月九日生）、陳春龍、陳文
    峰、陳侑如、陳侑廷等人，致使陳文政受有右上臂開放性傷口合併腋下動脈斷裂
    ，正中神經、肌皮神經斷裂、肱股骨折，二面肌、三頭肌挫傷，肩臂關節周圍肌
    肉部分斷裂；經治療後，於九十年十一月十九日回診時肩抬舉，肘彎曲、伸直，
    腕指伸直均有改善，依其病情評估，如無意外，其右上肢雖無法痊癒，但應可回
    復至有功能的上肢。陳春龍、陳文峰、陳侑如、陳侑廷等人分別受有如附表所示
    之傷害（陳春龍、陳文峰、陳侑如、陳侑廷等人未對甲○○提出合法告訴）。
二、案經被害人陳文政之法定代理人乙○○訴請臺灣桃園地方法院檢察署檢察官偵查
    起訴。
        理  由
一、訊據上訴人即被告甲○○固坦承有受僱於謝盛德，並於右揭時間與范綱明、謝建
    田前往上開地點欲從事板模工程之施作等情不諱，惟矢口否認有何過失，辯稱：
    伊到達的時候沒有看到吊車司機，伊沒有指揮吊車司機，且未拿對講機，也不會
    使用對講機，因伊較晚到場，當時吊車及二部貨車均已到場，伊直接由二十八號
    上到樓頂去，於樓頂鬆開第一趟板模繩索後，伊怕危險隨即到三十號樓頂，當時
    伊並未看到現場有任何人指揮吊車吊運板模云云。
二、惟查：
（一）本件工地現場當時，乃由陳哲立負責在工程現場之隔鄰二十六號旁空地駕駛操
      控吊車，謝建田與謝盛德之姊夫則在停靠於吊車旁之小貨車上綑綁板模以供吊
      車吊運，范綱明則在工程現場之二樓頂等待以便將吊運上來之板模解開繩索，
      並將板模搬至適當之位置，被告則持陳哲立所交付之對講機站立於隔鄰之三十
      號房屋三樓頂，居高臨下並以該對講機與吊車司機陳哲立溝通，並指揮陳哲立
      操控吊桿將板模吊載跨越二十六號房屋而吊運至二十八號房屋之二樓頂（謝建
      田、范綱明及謝盛德之姊夫等人均未持對講機指揮吊車司機陳哲立）；本案洵
      因被告指揮不當，加上吊車司機陳哲立亦疏於注意，致吊運之板模撞擊到尚未
      完全乾硬之磚牆，磚塊因而紛紛掉落擊毀中壢市○○路○段二十六號房屋之屋
      瓦後並砸中正在該屋內用餐之陳文政，陳文政因此受有如事實欄所載之傷害等
      情，業據告訴人乙○○指訴綦詳，並有陳文政受有前揭傷害之診斷證明書（見
      八十七年度偵字第一六六二九號偵查卷第三十三頁）、身心障礙手冊影本一紙
      （見八十八年度他字第二０六三號偵查卷第六十頁正面），並經本院九十年度
      上易字第二六０八號（辰股）函詢長庚醫院查覆在卷及現場相片六幀附卷可稽
      ，並分別經證人謝建田於檢察官偵查及本院審理時（見同上第二０六三號偵查
      卷第四十三頁背面、第四十四頁正面，原審九十年三月五日、同年三月二十六
      日訊問筆錄）、證人范綱明於原審審理時（見原審九十年三月五日、同年三月
      二十六日訊問筆錄）證述明確。
（二）被告雖辯稱：伊當時並未持對講機，當時未見有人在現場持對講機指揮吊車吊
      運，僅由陳哲立駕駛並操控吊車云云。然查因陳哲立負責操控停於工程現場隔
      鄰旁空地地面之吊車，因無法看清工程現場屋頂增建處之狀況，故拿一個對講
      機給板模師傅，而該對講機操作簡單，只要打開開關即可講話，是由樓上之板
      模師傅指揮我，是指揮失誤，造成吊運懸空中之板模撞擊到尚未完全乾硬之磚
      牆，磚塊因而紛紛掉落擊毀中壢市○○路○段二十六號房屋之屋頂屋瓦後並砸
      中正在該屋內用餐之陳文政，陳文政因此受有如事實欄所載之傷害等情，業經
      證人陳哲立證述詳實在卷（見同上第二０六三號偵查卷第四十七頁背面、第四
      十八頁正面，原審九十年二月十二日、同年三月二十六日訊問筆錄），並有該
      對講機之相片二幀附於原審卷可佐；且於事故發生後，確實是被告將對講機還
      給吊車司機陳哲立乙節，復據證人陳哲立於檢察官偵查及原審審理中證稱：「
      我當天對講機拿給甲○○，對林某較有印象，當時聽到的聲音是甲○○的聲音
      ，且對講機也是甲○○拿下來給我的等語（見同上第二０六三號偵查卷第八十
      四頁背面）；出事後確實是被告從樓上下來將對講機還給我等語（見原審九十
      年二月十二日、同年三月二十六日訊問筆錄）」等語詳盡。次查陳哲立於吊運
      板模時，被告係站在本件增建房屋之隔壁即中壢市○○路○段三十號房屋之三
      樓頂，亦據被告自承在卷（見原審九十年二月十二日訊問筆錄及同年四月二十
      日勘驗筆錄、本院訊問及審理筆錄），而站在上開新生路二段三十號三樓頂，
      視野遼闊，居高臨下，適可輕易看清楚本件增建房屋之二樓頂及新生路二段二
      十六號旁之空地（按即吊車停放處）等情，復經原審於九十年四月二十日到場
      勘驗無訛，並製有勘驗筆錄及攝有相片在卷可憑。
（三）被告之選任辯護人辯稱陳哲立於八十七年十一月十七日偵查中，對檢察官所訊
      當時由何一板模師傅負責指揮一節，彼答以無法辨認云云。本院查當時在場工
      作者，除被告外，復有陳哲立、謝建田與謝盛德之姊夫、范綱明等人，其中陳
      哲立負責在工程現場之隔鄰二十六號旁空地駕駛操控吊車，謝建田與謝盛德之
      姊夫則在停靠於吊車旁之小貨車上綑綁板模以供吊車吊運，范綱明則在工程現
      場之二樓頂等待以便將吊運上來之板模解開繩索，並將板模搬至適當之位置，
      已如前述，茍誠如被告所辯，當時伊站在三十號三樓頂上觀看云云屬實，則其
      他在場之人均經分配工作，僅獨被告一人竟可以無所事事，悠哉地在隔鄰之三
      樓頂上觀看別人忙碌地工作，顯與常情有違。另查，吊車懸掛板模從事吊高作
      業時，因吊車司機在地面上負責操控吊車，因高度不足之關係因而無法清楚瞭
      解工程現場樓頂上方之實際地形位置關係，所以衡須有人站立於樓頂之上端，
      並持對講機與吊車司機溝通，以指揮吊車司機操控吊車之吊桿，俾能順利將板
      模吊載樓頂。經查陳哲立本人為吊車司機，其本人應最瞭解當時究係何人持對
      講機站立於工程現場上端與彼溝通並指揮彼作業，是陳哲立上揭所稱：本案確
      係被告站在樓頂上持對講機負責與彼溝通並指揮彼操控吊車云云一節，當屬可
      採。另查陳哲立既負責操控吊車，而謝建田與謝盛德之姊夫則在停靠於吊車旁
      之小貨車上綑綁板模以供吊車吊運，范綱明則在工程現場之二樓頂等待以便將
      吊運上來之板模解開繩索，並將板模搬運至適當之位置，此為被告所不否認，
    則因謝建田及謝盛德之姊夫當時負責在地面，將停靠在吊車旁之貨車上板模搬
      運下車並綑綁板模以供吊車吊運，而范綱明則在工程現場之二樓頂等待以便將
      吊運上來之板模解開繩索，並將板模搬至適當之位置，渠等因站立位置及負責
      工作之關係，勢必無法再持對講機指揮吊車司機陳哲立，唯獨被告因未經分配
      其他工作，又站立於視野廣闊之最高點，居高臨下，乃為最可能持對講機指揮
      吊車司機操控吊運板模之人。另查被告既自承當時站立於工程現場之最高點，
      衡情應可清楚觀看到究係何人在屋頂上持對講機與吊車司機陳哲立溝通並指揮
      陳哲立操控吊車，然查伊竟供稱未看到有人拿對講機負責指揮吊車司機云云，
      顯與常情有違。
（四）被告之選任辯護人辯稱陳哲立於八十七年八月二十八日案發後之八十七年九月
      十三日，在桃園縣警察局中壢分局偵訊時已自承當時是因為風向之問題導致碰
      撞到屋頂上之磚牆，掉落之磚塊壓毀被害人住處之屋瓦，因而壓傷被害人云云
      ，彼於八十七年十一月十七日偵查中亦供稱當時因方向問題導致板模掉落云云
      。然查板模為結構堅硬之物品，體積龐大且重量厚實，是以無法以人力搬運，
      要藉由吊車以完成裝卸搬運之作業。即此風向問題是否會導致將板模吹偏因而
      碰撞到未乾之磚牆，並非無疑。另查於執行自地面將板模吊運至樓頂之過程，
      負責指揮之人，應考慮風向之問題，妥適指揮吊車司機操控吊桿之高度、旋轉
      之角度與速度，俾使所吊運之板模能安全地運抵樓頂，無論是第一趟或接續之
      吊運作業時均應保持同一注意義務，此為負責指揮之被告應注意且能注意之事
      。是縱因風向問題導致吊運中之板模被吹偏，但被告竟疏於注意指揮吊車司機
      陳哲立操控吊桿，亦難辭其咎，尚無法以風向問題或是於執行第二趟吊運作業
      時方發生意外，據而脫免罪責甚明。
（五）綜核上述證據及情節，足認其餘之板模工人謝建田、范綱明及載運板模到場之
      謝盛德之姊夫等人均未持上開對講機，發生事故後，既係被告自樓上下來將對
      講機交還給陳哲立，顯然於吊運過程中，係由被告持上開對講機無訛；再參以
      被告所站之位置，係本件增建房屋隔壁之三樓頂，該處視野遼闊，又可輕易看
      清楚本件增建房屋之二樓頂及停放之吊車，可見被告係立於指揮吊車之最佳位
      置，而前開對講機操作簡單，於吊運板模過程中，又由被告所持有，已如前述
      。足見本件係由被告持對講機指揮陳哲立操控吊車吊運板模且指揮失當之事證
      至為明灼。被告飾詞否認，要屬臨訟畏罪卸責之詞，洵無可採。
（六）本件被告以對講機指揮陳哲立操控吊車吊運板模跨越他人房屋時，本負有安全
      上應注意之義務，亦即須確實指揮陳哲立將板模吊至適當之位置，以避免因高
      度或間隔不足致砸倒磚牆而殃及鄰居，方向問題亦應注意在內，於執行吊運作
      業開始至結束為止，均應保持同一之注意義務，已如前述；且依當時情形，又
      無不能注意之情事，竟疏於注意而未指使陳哲立將板模吊至適當之位置，致使
      陳哲立所操控吊運之板模撞倒新砌之磚牆而肇事，被告對於本件事故之發生，
      自屬未盡其注意義務而有過失；至陳哲立於操控吊車時，雖亦疏於注意上開磚
      牆，致其所吊載之板模撞擊到該磚牆，對本件事故之發生亦有過失，惟被告既
      有疏未盡其注意義務致有過失，即難諉以陳哲立與有過失而得解免刑責，附此
      敘明。又因被告之過失致被害人陳文政受傷，則被告之過失行為與被害人受傷
      間，即具有相當因果關係。綜上，本件事證明確，被告犯行堪以認定。
三、按刑法上所謂業務，係指個人基於其社會地位繼續反覆所執行之事務，其主要部
    分之業務固不待論，即為完成主要業務所附隨之準備工作與輔助事務，亦應包括
    在內。（最高法院七十一年度台上字第一五五○號判例參照）本件被告自承為板
    模工人，在工程現場以從事板模釘卸作業為主要業務。但因要進行釘板模作業，
    事先應將板模吊運至適當施工位置，是吊運板模行為係完成板模工程之必要準備
    或輔助行為，為完成板模工程業務之部份行為，均屬於被告業務行為之範圍。即
    此，被告選任辯護人辯稱被告為板模師傅，縱認當時有負責現場吊運作業之指揮
    ，亦非以之為常業云云，顯非足採。另按刑法第十條第四項規定：稱重傷者，謂
    左列傷害：一毀敗一目或二目之視能。二毀敗一耳或二耳之聽能。三毀敗語能、
    味能或嗅能。四毀敗一肢以上之機能。五毀敗生殖之機能。六其他於身體或健康
    ，有重大不治或難治之傷害。又按刑法第十條第四項第四款所稱毀敗一肢以上之
    機能，係指其機能全部喪失效用者而言。（最高法院二十二年上字第一四二號判
    例參照）本見被害人陳文政因被告前揭業務上之過失行為，因此致受有右上臂開
    放性傷口合併腋下動脈斷裂，正中神經、肌皮神經斷裂、肱股骨折，二面肌、三
    頭肌挫傷，肩臂關節周圍肌肉部分斷裂；經治療後，於九十年十一月十九日回診
    時肩抬舉，肘彎曲、伸直，腕指伸直均有改善，依其病情評估，如無意外，其右
    上肢雖無法痊癒，但應可回復至有功能的上肢等情，此有長庚醫院九十一年二月
    二十八日（九一）長庚院法字第０一二七號函在卷足憑。既本案被害人陳文政所
    受之傷，據最後覆驗結果，既其右上肢雖無法痊癒，但應可回復至有功能的上肢
    ，已如前述，則其右手臂之機能僅有減衰情形，並非已達全部喪失效用之程度，
    顯與該款所定重傷之條件不合。再按刑法第十條第四項第六款之重傷，係指除去
    同項第一款至第五款之傷害而於身體或健康有重大不治或難治之傷害者而言，如
    毀敗一肢或二肢之機能，按照該項第四款之規定，固屬重傷，假使所傷之肢，僅
    祇機能減衰，並未完全毀敗，縱令此種減衰具有不治或難治之情形，仍與第六款
    所定之內容並不相當，即祇應成立普通傷害，不能遽依重傷論科。（最高法院二
    十五年上字第四六八０號判例參照）是核其所為，係犯刑法第二百八十四條第二
    項前段之業務過失致傷害罪。公訴人認應成立同條項後段之業務過失致重傷罪云
    云，容有未洽，所引據條文應予變更。
四、查被告所為僅應成立刑法第二百八十四條第二項前段之業務過失致傷害罪，已如
    前述。原審未予詳查，誤論被告應成立同條項後段之業務過失致重傷罪，於法顯
    有違誤。被告上訴否認犯罪，固無足採，但原判決既有上揭可議之處，自應由本
    院加以撤銷改判。爰審酌被告並無犯罪紀錄，素行良好，因執行業務一時之疏失
    ，造成被害人手臂之損害，犯後態度未坦承犯行及迄未賠償損害等一切情狀，量
    處如主文所示之刑，並諭知易科罰金之折算標準。
五、據上論斷，應依刑事訴訟法第三百六十九條第一項前段、第三百六十四條、第三
    百條、第二百九十九條第一項前段，刑法第二百八十四條第二項前段、第四十一
    條第一項前段，罰金罰鍰提高標準條例第一條前段、第二條，判決如主文。
本案經檢察官郭文東到庭執行職務。
中      華      民      國      九十一      年      四      月    九    日
                              臺灣高等法院刑事第九庭
                                  審判長法  官  李  文  成
                                        法  官  官  有  明
                                        法  官  周  盈  文
右正本證明與原本無異。
不得上訴。
                            書記官  余  姿  慧
中      華      民      國      九十一      年      四      月    九    日
附錄：本案論罪科刑法條全文
刑法第二百八十四條第二項：
從事業務之人，因業務之過失傷害人者，處一年以下有期徒刑、拘役或一千元以下罰
金。致重傷者，處三年以下有期徒刑、拘役或二千元以下罰金。
附表：
┌───┬─────────────────┐
│被害人│  所受之傷害                      │
├───┼─────────────────┤
│陳春龍│頭部外傷併瘀血、背部挫擦傷        │
├───┼─────────────────┤
│陳文峰│頭部外傷併左顳部撕裂傷            │
├───┼─────────────────┤
│陳侑如│頭部外傷併額頭血腫                │
├───┼─────────────────┤
│陳侑廷│頭部外傷併後枕部撕裂傷            │
└───┴─────────────────┘
